最高法院民事判決　　　　　　九十六年度台上字第一四六九號
上　訴　人　癸 ○ ○
　　　　　　辰 ○ ○
　　　　　　子 ○ ○
　　　　　　丑 ○ ○
　　　　　　寅 ○ ○
　　　　　　卯 ○ ○
　　　　　　Ｅ ○ ○
共　　　同
訴訟代理人　陳 清 進律師
　　　　　　張  瑄律師
上　訴　人　戊 ○ ○
訴訟代理人　李 秋 銘律師
上　訴　人　辛 ○ ○
訴訟代理人　葉 民 文律師
上　訴　人　巳 ○ ○
　　　　　　未 ○ ○（原名林莊勝祥）
　　　　　　午○○○
共　　　同
訴訟代理人　林 志 嵩律師
上　訴　人　甲 ○ ○
　　　　　　丙 ○ ○
　　　　　　丁 ○ ○
　　　　　　己 ○ ○
　　　　　　Ｄ ○ ○（即林朝枝之承受訴訟人）
　　　　　　庚 ○ ○
　　　　　　戌 ○ ○
　　　　　　亥 ○ ○
　　　　　　天 ○ ○
　　　　　　Ａ ○ ○
　　　　　　地 ○ ○
　　　　　　宇 ○ ○
　　　　　　宙○○○
　　　　　　乙 ○ ○（即林阿傑之承受訴訟人）
　　　　　　壬 ○ ○
　　　　　　Ｂ ○ ○
　　　　　　申 ○ ○
　　　　　　酉○○○
　　　　　　玄 ○ ○
　　　　　　Ｃ ○ ○
　　　　　　黃 ○ ○
　　　　　　Ｇ ○ ○（即游淑貞之承當訴訟人）
被 上訴 人　Ｆ ○ ○
上列當事人間請求分割共有物事件，上訴人對於中華民國九十五
年七月三十一日台灣高等法院第二審判決（九十三年度重上字第
五七三號），提起上訴，本院判決如下：
    主  文
原判決廢棄，發回台灣高等法院。
    理  由
本件為分割共有物之訴，其訴訟標的對共同訴訟之各人必須合一
確定。上訴人癸○○、辰○○、子○○、丑○○、寅○○、卯○
○、Ｅ○○（下合稱癸○○等七人）、戊○○、辛○○合法提起
第三審上訴，依民事訴訟法第五十六條第一款規定，其效力應及
於未聲明上訴之同造當事人巳○○以次二十五人。爰將之併列為
上訴人，合先敘明。
其次，被上訴人主張：坐落宜蘭縣羅東鎮○○段二七二地號土地
（下稱系爭土地）為兩造所共有，並無因物之使用目的不能分割
或訂有不分割期限之情形，因兩造無法協議分割，爰求為裁判分
割，將系爭土地以原物分割予各共有人之判決。
上訴人除抗辯應按各自建屋占用現狀為分割，及其中巳○○、午
○○○、未○○三人、癸○○等七人、甲○○、游吉良二人、申
○○、玄○○二人分別表明願就伊等共用部分維持共有關係外，
癸○○等七人另以：使用原判決附圖（下稱附圖）所示Ａ（以下
英文字母標示者均指附圖所示）部分土地通行者，係Ｂ（辛○○
）、……、Ｎ（乙○○，Ｍ合併使用）等十二區塊土地共有人，
應由該十二區塊共有人平均分配Ａ部分土地之應有部分；０、Ｂ
-1 部分之道路地，亦係便利Ｂ（辛○○）、……、Ｎ（乙○○
，Ｍ合併使用）及、０-1（甲○○，０-2、Ｑ-1、Ｐ-1合併使用
）、……、Ｐ（戊○○，Ｑ合併使用）等十五區塊土地共有人使
用，應分歸該共有人取得，始屬公平。而乙○○、戊○○、辛○
○則以：伊等各分得之Ｎ、Ｐ、Ｑ、Ｂ部分土地，係分別由和平
路、清潭路進出，自無須分擔Ａ、０及Ｂ-1部分巷道土地之應有
部分等語置辯。
原審廢棄第一審就系爭土地所為之分割判決，改為如原判決附表
（下稱附表）一及附圖所示之方法分割，並命上訴人辛○○、癸
○○、辰○○、子○○、丑○○、寅○○、卯○○、乙○○、甲
○○、Ｇ○○、戊○○、己○○、Ｄ○○、申○○、玄○○、丁
○○、庚○○、Ｃ○○、丙○○（下稱辛○○等十九人）依（更
正後）附表三所示金額補償其餘上訴人及被上訴人，係以：系爭
土地為兩造所共有，依該土地之使用目的，並無不能分割之情形
，兩造間亦無不為分割之約定，因雙方未能達成分割之協議，被
上訴人訴請裁判分割，即無不合。經斟酌系爭土地上Ｂ（包括Ｂ
-1）、Ｃ、Ｄ、Ｅ、Ｆ、Ｇ、Ｈ、Ｉ、Ｊ、Ｋ、Ｌ、Ｎ、Ｐ、０
-1、０-2、Ｑ-1、Ｓ、Ｋ-1、Ｕ、Ｊ-1、Ｍ-1、Ｍ-2、Ｖ、Ｉ-1
、Ｗ、Ｇ-1、Ｅ-1、Ａ-1、Ｙ、Ｃ-1、Ｚ等範圍已經兩造各自占
有建屋使用，留設Ａ、Ｏ二條巷道供周圍土地分得人使用、Ｘ巷
道供壬○○之Ａ-1土地出入使用，其餘部分則為空地之現狀，及
兩造表明保持占用現狀暨房屋共用基地者維持共有之意願、辛○
○同意拆除Ｂ-1範圍房屋等情，應將現有建物基地分配與各建物
所有人（或親屬）單獨所有或共有。其中Ｂ部分土地面積應依內
政部土地測量局（下稱測量局）測量之九三點五七平方公尺為準
。至Ａ、Ｏ（包括Ｂ-1）巷道則分配與周圍土地所有人按共有人
數等分別共有，Ｘ巷道分配與壬○○單獨所有，其餘空地各分配
與使用相鄰基地而分配面積尚不足者（詳如附表一及附圖所示）
。因辛○○、戊○○、乙○○、甲○○、Ｇ○○所分得部分，均
有利用Ａ、Ｏ、Ｂ-1巷道通行和平路與清潭路之可能，仍應分擔
該巷道之面積。另系爭土地分割後，Ｎ、Ｐ、Ｓ、Ｕ、Ｖ、Ｗ、
Ｙ、Ｚ、Ｃ-1部分面臨和平路，商業繁榮，土地價值以每坪新台
幣（下同）三十五萬元計算為適當；Ｂ、Ｋ-1、Ｊ-1、Ｉ-1、Ｇ
-1土地面臨清潭路，鄰近水果批發市場、醫院、學校，商機受影
響，價值為一坪二十五萬元；Ｏ巷道兩側土地Ｃ、Ｄ、Ｅ、Ｆ、
Ｇ、Ｈ、Ｉ、Ｊ、Ｋ、Ｌ、Ｑ-1、Ｏ-1、Ｏ-2，僅可居家，巷道
狹窄，價值為每坪十五萬元；Ａ-1土地屬須藉Ｘ巷道出入之裡地
，以每坪十八萬元計算價值為相當。Ｅ-1土地現為訴外人林王玉
蘭占用，被上訴人須經訴訟始得取回；Ｄ-5、Ｆ-1土地為畸零地
，無法單獨使用。該Ｅ-1、Ｆ-1之合理價格為每坪十一萬元，Ｄ
-5之價值為每坪八萬元。其餘巷道、空地及搭蓋鐵皮屋之Ｍ-1、
Ｍ-2土地價值為每坪十三萬元。依上開土地價格計算兩造各自分
得土地部分，較諸兩造原應有部分價值，辛○○等十九人分配超
過部分，應依附表三所示金額補償其餘上訴人及被上訴人等詞，
為其判斷之基礎。
查系爭土地面積及依附圖所示分割後各區塊總面積均為二七八三
平方公尺，固有土地登記謄本及附圖可稽。惟原判決主文諭示分
割方案將「附圖所示Ｂ部分面積九三點五七平方公尺」分歸辛○
○取得，與附圖標示Ｂ部分面積為「九三點八七平方公尺」，顯
有不符，因此造成分配與兩造之土地總面積僅二七八二點七平方
公尺，未達二七八三平方公尺之數（短少○‧三平方公尺），已
屬可議。且原判決依據測量局之測量結果認Ｂ部分面積為「九三
點五七平方公尺」，既與附圖有零點三平方公尺面積之差額，其
原因究係附圖Ｂ與相關區塊位置或面積測量不正確，其他區塊面
積減少所致？或屬系爭土地總面積之測量誤差值？分割系爭土地
應分配與兩造之面積究為二七八三平方公尺或二七八二點七平方
公尺？均有未明。原審悉未調查審認，逕謂Ｂ部分面積為九三點
五七平方公尺，依附表一及附圖分配系爭土地，亦有理由不備之
違誤。其次，Ａ、Ｏ（包括Ｂ-1）部分為現有巷道，可供通行，
雖為兩造不爭之事實，但設置該二巷道之原因為何？係兩旁土地
建屋時依建築法令提供之防火巷道？或系爭土地全體共有人合意
闢設供共同使用之通道？或為兩側無對外通路區塊之土地，所闢
設之通道？利用該二通道者是否僅限於有利用巷道「必要」之「
袋地」區塊？抑或包括面臨道路可直接通達道路之區塊（如Ｂ、
Ｎ、Ｐ、Ｋ-1）？上訴人辛○○、戊○○、乙○○辯稱：其等各
分得之土地，分別以清潭路、和平路為出口，無須利用Ａ、Ｏ（
包括Ｂ-1）巷道出入，不應分擔該道路用地等語，如屬不虛，則
其等因鄰近地利之便，利用該二巷道穿越出入和平路與清潭路間
，與分得附近和平路與清潭路邊區塊土地（如Ｊ-1、Ｉ-1、Ｇ-1
、Ｓ、Ｕ、Ｖ、Ｗ、Ｙ、Ｚ等）者為相同便宜利用，是否有所不
同？如分得上述Ｊ-1等區塊土地者均不須分配巷道，僅分得Ｂ、
Ｎ、Ｐ、Ｋ-1部分者須分擔巷道，是否公平？辛○○等上開抗辯
是否全不可採？非無再事研求之餘地。又藉由系爭巷道通行，增
益己有土地之利用與價值者，其通行利益與受益土地之面積息息
相關，土地面積愈大，受益愈多，應為經驗所及知。是以分割道
路用地，將之維持共有關係時，即應以受益土地面積比例計算各
共有人之應有部分，始為公平、適法。原判決未察，僅以辛○○
、戊○○、乙○○、甲○○、Ｇ○○分別分得之Ｂ、Ｎ、Ｐ、Ｋ
-1土地鄰近Ａ、Ｏ（包括Ｂ-1）巷道，有利用該巷道貫穿和平路
與清潭路之「可能」，及巷道通行利益應按共有人「人數」計算
，即將上開二巷道分歸巷道兩旁土地全體所有人分別共有，自嫌
率斷。另依被上訴人於五十八年八月二十七日強制執行承受系爭
土地應有部分及地上房屋（占有位置即Ｅ-1部分）應有部分，六
十八年該舊屋遭訴外人林王玉蘭無權拆除重建新屋，被上訴人乃
請求由其分配取得該部分基地，為被上訴人於起訴時陳明（一審
調解卷七、八頁）等情觀之，似見被上訴人數十年前買受系爭土
地應有部分時，其使用位置即在Ｅ-1上，而林王玉蘭占用該部分
土地之事實自始存在，並為其所容認，竟多年未加追訴解決。則
計算被上訴人分配該部分土地之價值。是否仍應加入該訴外人占
用因素之考量？原判決未說明其依據，逕將功能受限，利用價值
較低之空地及通道區塊土地，概以每坪十三萬元計算價值，卻就
被上訴人分得之Ａ-1房屋基地、Ｆ-1、Ｄ-5空地認定價值分別僅
為每坪十一萬元、八萬元，充為計價補償之標準，對上訴人而言
，是否顯然失衡？洵非無疑。所為不利於上訴人之判決，即屬難
昭折服。上訴論旨，指摘原判決不當，求予廢棄，非無理由。
據上論結，本件上訴為有理由。依民事訴訟法第四百七十七條第
一項、第四百七十八條第二項，判決如主文。
中　　華　　民　　國　九十六　年　　七　　月　　五　　日
                      最高法院民事第四庭
                          審判長法官  蘇　茂　秋
                                法官  陳　碧　玉
                                法官  王　仁　貴
                                法官  劉　靜　嫻
                                法官  吳　謀　焰
      本件正本證明與原本無異
                                      書  記  官
中　　華　　民　　國　九十六　年　　七　　月   十八   日
                                                H
